【裁判字號】    94,上易,1893
【裁判日期】    950307
【裁判案由】    勞動基準法
【裁判全文】
臺灣高等法院刑事判決                94年度上易字第1893號
上  訴  人  臺灣臺北地方法院檢察署檢察官
被      告  興達股份有限公司
                    營利事業統一編號：TPＺ00000000000號
兼上代表人  甲○○
                      之3號
共      同
選任辯護人  康立平律師
上列上訴人因被告違反勞動基準法案件，不服臺灣臺北地方法院
94年度易字第559號，中華民國94年9月16日第一審判決（起訴案
號：臺灣臺北地方法院檢察署93年度偵字第17051號、94年度偵
字第422號），提起上訴，本院判決如下：
    主  文
上訴駁回。
    理  由
一、公訴意旨略以：被告甲○○係設於台北市○○○路○段50號
    12 樓興達股份有限公司（下稱興達公司）之代表人，為勞
    動基準法所定之雇主，明知勞工工作25年以上者，得自請退
    休，而勞工退休時，雇主應依勞動基準法第55條第1項關於
    勞工退休金之支給標準支給勞工退休金。惟被告甲○○於民
    國93年6月24日其所屬員工乙○○申請退休時，竟未依上開
    規定發給乙○○退休金，乙○○因而向新竹縣政府提出申訴
    ，經新竹縣政府進行勞資爭議協調，雖被告甲○○指派陳柏
    杉出席協調會，亦拒絕一次全部發給退休金。因認被告甲○
    ○涉有違反勞動基準法第55條第1項規定，應依同法第78條
    規定處罰；被告興達公司涉有違反同法第81條前段規定罪嫌
    云云。
二、按犯罪事實應依證據認定之，無證據不得認定犯罪事實；不
    能證明被告犯罪者，應諭知無罪之判決；刑事訴訟法第154
    條第2項、第301條第1項分別定有明文。又行為之處罰，以
    行為時之法律有明文規定者為限，刑法第1條亦定有明文。
    該條所定之罪刑法定主義，旨在限制刑法之解釋，不得超出
    法條文字容許之範圍，僅得以法律條文之文義，包括文字之
    自然意義、文字間之相關意義、及貫穿全部文字之整條意義
    ，作為解釋刑法條文之最大界線，凡對人民處以刑事處罰者
    ，即有此罪刑法定主義之刑法基本原則之適用。
三、檢察官認被告等涉有上開違反勞動基準法罪嫌，係以被告甲
    ○○於偵查中之供述、證人乙○○於偵查中之證述以及被告
    興達公司退休人員名冊、勞工退休辦法、台灣台北地方法院
    93年度勞訴字136號民事判決暨該民事案件訊問筆錄，為其
    論據。訊之被告施政南、興達公司堅決否認涉有上開犯行，
    辯稱：興達公司均按規定提撥退休金，但因歷年處於虧損狀
    態，同時退休員工人數太多，無法一次給付退休金，乃與員
    工商議分期給付退休金，當初告訴人乙○○亦同意分期給付
    退休金，惟事後反悔指稱不同意分期給付退休金，因公司分
    期給付退休金，其他員工均有領得退休金等語。
四、經查：
１、被告甲○○係被告興達公司之代表人，告訴人乙○○自67年
    2月20日起受僱於被告興達公司，並於93年5月25日申請退休
    ，而於同年6月24日生效，被告興達公司核計應給付乙○○
    退休金新臺幣（下同）266萬8千零35元，惟被告興達公司於
    未依法報請主管機關台北市政府勞工局核定分期給付退休金
    ，即拒絕一次給付全部退休金予告訴人之事實，業據被告甲
    ○○於偵查及本院審理時坦承不諱（94年度偵字第422號卷
    ─下稱422號卷、第5頁，本院94年2月21日審判筆錄），並
    經證人乙○○證述在卷（93年度偵字第17051號卷─下稱
    17051號卷第14頁、第15頁），並有台北市政府勞工局94年5
    月10日北市勞二字第09432234700號函、同年4月15日北市勞
    二字第09431730100號函、94年1月24日北市勞二字第
    09430318700號函在卷可稽（原審卷第48頁至第50頁），此
    部分之事實，已堪認定。
２、勞動基準法第55條第1項規定，勞工退休金之給與標準如下
    ：一、按其工作年資，每滿1年給與兩個基數。但超過15年
    之工作年資，每滿1年給與1個基數，最高總數以45個基數為
    限。未滿半年者以半年計；滿半年者以一年計。二、依第54
    條第1項第2款規定，強制退休之勞工，其心神喪失或身體殘
    廢係因執行職務所致者，依前款規定加給百分之20。如違反
    上開勞動基準法第55條第1項所定之勞工退休金給與標準者
    ，處3萬元以下罰金，勞動基準法第78條亦規定甚明。而告
    訴人於偵查中證稱興達公司主張分36期給付退休金，開立支
    票給付，每月1張，每張7萬元等語（17051號卷第15頁），
    而被告甲○○亦稱應給付予告訴人之退休金266萬8千零35元
    是人事室處理，數目應該沒錯等語（422號卷第5頁），被告
    等共同選任辯護人亦表示對金額無意見，只希望分期給付等
    語（17051號卷第15頁），顯見被告等並無違反勞動基準法
    第55條第1項勞工退休金之給與標準給付退休金，僅是希望
    分期給付。
３、按勞動基準法第55條第1項所定之退休金，雇主如無法一次
    發給時，得報經主管機關核定後，分期給付，勞動基準法第
    55條第3項定有明文；而勞動基準法第55條第3項所定雇主得
    報經主管機關核定分期給付勞工退休金之情形有二，其一為
    依法提撥之退休準備金不敷支付，其二為事業之經營或財務
    確有困難者，勞動基準法施行細則第29條第2項規定甚明。
    是雇主如無法一次給付勞工退休金時，自應依勞動基準法第
    55條第3項及其施行細則第29條第2項規定，報請主管機關核
    定後，始得分期給付。即雇主原則上應先徵詢退休勞工意見
    ，若勞工不同意，但雇主確因經營或財務困難或提撥之退休
    準備金不敷支付，報請核定分期給付者，主管機關仍應斟酌
    實際情況審慎核定，此觀諸上開規定至明。而被告興達公司
    未檢具公司依法提撥之退休準備金不敷支付，抑或事業之經
    營或財務確有困難之相關資料，報請主管機關台北市政府勞
    工局核定，即逕行決定分期給付退休金，即屬違反勞動基準
    法第55條第3項之規定。
４、依勞動基準法第78條規定違反第55條「第1項」規定者，處3
    萬元以下罰金。而雇主就退休金之給付方式，違反勞動基準
    法第55條第3項之規定者，依罪刑法定主義，則非屬同法第
    78條所定科予刑事處罰之範疇。從而，被告甲○○事前未報
    請主管機關台北市政府勞工局核定，即拒絕一次給付退休金
    予告訴人，違反勞動基準法第55條第3項規定之所為，係屬
    民事債務不履行之問題，要與同法第78條規定之構成要件不
    合，自不得以該罪相繩。又被告甲○○違反勞動基準法第55
    條第3項規定之行為，既不得依同法第78條規定科處罰金，
    則被告興達公司自亦無從依同法第81條第1款規定予以處罰
    。此外，復查無其他積極證據足認被告等涉有起訴書犯罪事
    實中所指違反勞動基準法第55條第1項之所定之「勞工退休
    金給與標準」之犯行，自屬不能證明被告等犯罪，揆諸前揭
    規定，依法自應為無罪之諭知。
五、原審以被告等犯罪不能證明，而為被告等無罪之諭知，其認
    事用法，並無違誤，檢察官上訴指摘原判決不當，並無理由
    ，應駁回其上訴。
據上論斷，應依刑事訴訟法第368條，判決如主文。
本案經檢察官方娜蓉到庭執行職務。
中    華    民    國    95    年    3     月     7     日
                  刑事第十三庭  審判長法  官  曾德水
                                      法  官  廖紋妤
                                      法  官  杜惠錦
以上正本證明與原本無異。
不得上訴。
                                      書記官  楊秋鈴
中    華    民    國    95    年    3     月    7     日


司法院資訊處製作；財團法人民間司法改革基金會備份。
